【裁判字號】    89,重訴,24
【裁判日期】    891030
【裁判案由】    交還土地
【裁判全文】
臺灣屏東地方法院民事判決  八十九年度重訴字第二四號
    原      告  行政院農業委員會林務局屏東林區管理處
    法定代理人  丁○○
    訴訟代理人  孔哲村律師
                戊○○      住.
    被      告  屏東縣潮州鎮農會
                            設.
    法定代理人  丙○○      住.
    訴訟代理人  甲○○      住.
    被      告  乙○○      住.
    共      同
    訴訟代理人  陳清朗律師
右當事人間請求交還土地事件，本院判決如左：
    主      文
被告屏東縣潮州鎮農會應將坐落屏東縣獅子鄉潮州事業區第四十三林班地內圓形鐵架
、植磚道路、水泥道路拆除。
原告其餘之訴駁回。
訴訟費用由被告屏東縣潮州鎮農會負擔百分之一，餘由原告負擔。
本判決原告勝訴部分於原告以新台幣拾萬元供擔保後，得假執行；但被告如於假執行
程序實施前，以新台幣參拾萬元預供擔保，得免為假執行。
原告其餘假執行之聲請駁回。
    事      實
甲、原告方面：
一、聲明：求為判決如主文第一項所示及為以供擔保為條件之假執行宣告。
二、陳述：
(一)緣原告將坐落屏東縣獅子鄉潮州事業區第四十三林班地（下稱第四十三林林班地
    ）面積二七００００平方公尺土地分成三筆出租與被告乙○○供其經營造林之用
    ，期間均自民國七十九年十二月二十九日至八十八年十二月二十八日止，而被告
    屏東縣潮州鎮農會為達擴張該農會民休閒活動中心之目的，乃與被告乙○○於上
    揭林班地內搭設圓型鐵架、鋪設植磚道路及水泥道路，無權占有系爭土地，茲被
    告乙○○承租之租期業已屆滿，爰本於所有權之作用訴請被告回復原狀，將上揭
    林班地返還原告。
(二)對被告抗辯之陳述：
１、依原告與被告乙○○簽訂之台灣省國有森林用地出租造林契約書第十條之約定，
    契約期滿承租人如需繼續租用，應於租期屆滿前三個月聲請續租，而兩造所簽訂
    之租約於八十八年十二月二十八日屆滿，被告乙○○又未於租約屆滿前三個月向
    原告聲請續租獲准，顯足發生阻止續約之效力，即兩造原訂租約已於八十八年十
    二月二十八日租約屆滿時終止。
２、原告與被告乙○○間之租約因租期屆滿而終止，縱使被告蒙受不利，但原告之目
    的係在回復所有物，被告之不利益為原告行使權利當然之結果，且該權利之行使
    與一般社會任務亦無違背，況被告乙○○係以新台幣（下同）一千六百二十萬元
    向前手吳素芬購買系爭林班地之地上物，嗣再與原告訂定為期九年之租約，可見
    原告於與原告訂約前，就租貸期間內能否達到其經濟利益，應先有比較衡量，則
    原告訴請被告拆除地上物交還土地，顯無權利濫用及違背誠信原則可言。
３、依林務局八十四年十二月十五日林政字第三二四二號函之說明，農林航空測量所
    測製之像片基本圖之林班界係根據該局所提供五萬分之一林班圖放大、藍晒、轉
    繪而成，由於比例尺相差過大，其林班界僅供參考之用，因此林班界線，應依林
    班基本圖為準，依該局八十九年一月二十七日八十八林政字第八００三一四七四
    號函亦稱從日據時代迄今，歷次林班基本圖所示第四十三林班地境界尚無差異與
    被告乙○○承租區域之林班界暨地籍圖尚屬吻合。
４、依水土保持局八十七年七月一日八七水水土工字第一四七四三號函、該局第四工
    程所八十七年八月十一日八七水土四（二）字第四九五五號函及同年十二月七日
    八七水土四（二）字第七一二七號函均足証明太石盤溪南側未登記土地係屬第四
    十三林班地。
三、証據：提出台灣省國有森林用地出租造林契約書三件、林務局函、林班基本圖、
    水土保持局函各一件為証，並聲請內政部土地測量局及鎮海工程顧問公司測量系
    爭土地。
乙、被告方面：
一、聲明：（一）原告之訴及假執行之聲請均駁回。（二）如受不利判決，願供擔保
    請准宣告免為假執行。
二、陳述：
(一)被告屏東縣農會並未於第四十三班林地搭設圓型鐵架、鋪設植磚道路及水泥道路
    ，蓋從天然景觀及山坡地之陡度觀之，第四十三林班地之界址係施工整治後之太
    石盤溪護坎向南延伸至第四十三林班地之山坡地相接處為界，而施設之前開地上
    物係在太石盤溪之河床；又被告依原告機關所屬航空測量所於七十一年攝製，七
    十二年測圖，七十三年經內政部公告後由聯勤司令部測量署印製之四十三林班地
    航照圖所示，系爭地上物亦非在第四十三林班地內，而原告所提之航照圖係於七
    十九年攝製，八十三年測製，惟未提出內政部公告之証明，自難據為界址之証據
    ，且被告乙○○係於七十八年十月四日向原告承租第四十三林班地，雙方就林班
    地之界址及範圍，自應以七十三年測製之航照圖為據；再系爭地上物之施作範圍
    ，業經台灣省政府以八十六年十月八日八六府農水字第一六八八六七號公告為山
    坡地，參照山坡地保育利用條例第三條第一項之規定，系爭地上物施作之範圍，
    顯非在第四十三林班地，否則何須經公告為山坡地。
(二)原告雖提行政院農業委員會林務局八十九年一月二十七日八十八林政字第八００
    三一四七四號函証明系爭土地為國有林班地，該函稱從日據時代迄今，歷次林班
    基本圖所示第四十三林班地境界尚無差異與被告乙○○承租區域之林班界暨地籍
    圖尚屬吻合，然依七十一年攝製，七十二年測圖，七十三年經內政部公告後由聯
    勤司令部測量署印製之四十三林班地航照圖所示，第四十三林班地之界址係施工
    整治後之太石盤溪護坎向南延伸至第四十三林班地之山坡地相接處為界，而施設
    之前開地上物係在太石盤溪之河床，然前開函卻稱無異動或改編情事，顯有不實
    。
(三)台灣省農林廳水土保持局第四工程所負責整治太石盤溪，整治後之舊有河床約三
    公頃，為防止水土流失乃在截直後太石盤溪南側植草二千七百平方公尺，植樹三
    百棵，於八十二年底整治工程完工後委託被告潮州鎮農會從事養護作業，被告農
    會乃在水土保持局原已挖刨之施工道路舖設水泥路面及植草磚路，且為養護所植
    之草木及樹木，乃搭建圓形鐵架與以興建蓄水池，故系爭地上物係在太石盤溪之
    河床。
(四)原告與被告乙○○訂立之台灣省國有森林用地出租造林契約，係依照台灣省國有
    林事業區出租造林地管理辦法暨台灣省國有林事業區內濫墾地清理計劃為據，而
    該辦法之訂定係為加強管理國有林事業區出租之造林地，兼具鼓勵承租人及達到
    水土保持及森林維護之目的，足見國有林地出租造林顯與民間一般土地出租種植
    竹木之情形顯有不同，而國有森林地出租造林承租人之收益係以經由出租人准採
    伐後之立木材積分收而以分收率計之，故承租人平時所付出之管理費等支出，均
    需待出租人核准砍伐後，承租人始有收益，因此承租人種植之林木未經出租人核
    准砍伐前，承租人倘無任何違約之情事而申請繼續承租時，出租人顯應予以續租
    ，始符雙方之權益。
(五)被告乙○○於七十八年十月四日向原告承租第四十三班林地時，係向前手吳素芬
    以每公頃六十萬元購買林班地之地上物，總價達一千六百二十萬元，復經原告同
    意而訂立租貸契約，嗣因原告將第四十三林班地之水源區再出租與訴外人大統立
    高爾夫球場取水，經被告向監察院檢舉致原告遭監察院糾正，原告顯係挾怨報復
    ，迨租期屆滿前被告依例向原告申請續租，竟遭原告以須待法院判決確定及違規
    部分排除租地內違規設施後始可辦理而退件，然被告乙○○並未違約，原告機關
    行使權利顯有違背誠信原則及權利濫用，使被告驟然喪失鉅額之損失。又兩造之
    契約雖訂有存續期間，惟被告於承租地上之相思樹尚未屆砍伐期，為確保承租人
    租地造林之收益權，應類推耕地三七五減租條例第二十條之規定。
三、証據：提出複丈成果圖、屏東縣政府函、監察院糾正文、內政部七十三年公告之
    航照圖、水土保持局函及移交清冊各一件、原告所屬潮州工作站函二件、照片二
    件為証
    理      由
一、本件原告主張其將坐落屏東縣獅子鄉潮州事業區第四十三班林地分成三筆出租與
    被告乙○○供其經營造林之用，期間均自民國七十九年十二月二十九日至八十八
    年十二月二十八日止，而被告屏東縣潮州鎮農會為達擴張該農會農民休閒活動中
    心之目的，乃於上揭林班地內搭設圓型鐵架、鋪設植磚道路及水泥道路，無權占
    有系爭土地，茲被告乙○○承租之租期業已屆滿，爰本於所有權之作用訴請被告
    回復原狀，將上揭林班地返還原告。而被告則以第四十三林班地之界址係施工整
    治後之太石盤溪護坎向南延伸至第四十三林班地之山坡地相接處為界，而被告屏
    東縣潮州鎮農會施設之圓型鐵架、鋪設植磚道路及水泥道路係在太石盤溪之河床
    ，並非在原告之第四十三班地；原告與被告乙○○訂立之台灣省國有森林用地出
    租造林契約，兼具鼓勵承租人及達到水土保持及森林維護之目的，與民間一般土
    地出租種植竹木之情形顯有不同，而國有森林地出租造林承租人之收益係以經由
    出租人准採伐後之立木材積分收而以分收率計之，故承租人平時所付出之管理費
    等支出，均需待出租人核准砍伐後，承租人始有收益，因此承租人種植之林木未
    經出租人核准砍伐前，承租人倘無任何違約之情事而申請繼續承租時，出租人顯
    應予以續租，始符雙方之權益，茲原告未予續租，使被告驟然喪失鉅額之損失，
    原告權利之行使顯有違背誠信原則及權利濫用；又兩造之契約雖訂有存續期間，
    惟被告於承租地上之相思樹尚未屆砍伐期，為確保承租人租地造林之收益權，應
    類推耕地三七五減租條例第二十條之規定等語資為抗辯。
二、查原告主張其將坐落屏東縣獅子鄉潮州事業區第四十三班林地分成三筆出租與被
    告乙○○供其經營造林之用，租賃期限已屆滿等情，業據原告提出契約書三件為
    証，並為被告所不爭執，堪信為真實。本件有爭執者係原告於租期屆滿後未續訂
    租約有無違背誠信原則及權利濫用？被告屏東縣潮州鎮農會所施設之搭設圓型鐵
    架、鋪設植磚道路及水泥道路是否在第四十三林班地之範圍？原告有無權利訴請
    拆除？經查：
(一)原告與被告乙○○簽訂造林契約三份，由被告乙○○承租第四十三林班地，分別
    為面積九．五公頃之林地期間自七十九年十二月二十九日至八十八年十二月二十
    八日止、面積八．九公頃期間自七十八年十月四日至八十五年十一月十七日日止
    及面積八．六公頃期間自七十九年十二月二十九日至八十八年十二月二十八日止
    ，合計面積為二十七公頃之土地等情，有契約書三件可憑，茲各該契約期間業已
    屆滿，按租賃期間定有期限者，其租賃關係，於期限屆滿時消滅；承租人於租賃
    關係終止後，應返還租賃物，固為為民法第四百五十條第一項及第四百五十四條
    所明定，惟解釋意思表示，應探求當事人之真意，不得拘泥於所用之詞句，亦為
    民法第九十八條所明定，又解釋私人之契約應通觀全文，並斟酌立約當時之情形
    ，以期不失立約人之真意；解釋當事人所立書據之真意，以當時之事實及其他一
    切證據資料為其判斷之標準，不能拘泥字面或截取書據中一二語，任意推解致失
    真；解釋當事人之契約，應於文義上及論理上詳為推求，不得拘泥字面，致失當
    時立約之真意，亦為最高法院十八年度上字第一七二七判例、十九年度上字第二
    八號判例、十九年度上字第四五三及十九年度上第五八號判例意旨所釋明，經查
    ：
１、從契約內容之解釋觀之，本件兩造所約定之台灣省國有林地出租造林契約書第三
    條雖已約定林地之租賃期間，惟第十條亦約定：「契約期滿林木伐後，承租人如
    需繼續租用，應依台灣省國有林事業區出租造林地管理辦法第九條規定，於租約
    屆滿前三個月聲請林區管理處續租，逾期視為放棄，期滿由林區管理處收回林地
    承租人不得異議。」是台灣省國有林事業區出租造林地管理辦法應為契約內容之
    一部分，此參酌第十二條之規定亦可得知，而依該辦法第九條之規定：「造林地
    租期屆滿，造林木依法砍伐後，有左列情形者，林務局得准予原租地造林人申請
    續租：一、無收回自營造林或政策需要者。二、造林成績優良，無違反契約或有
    關法令者。」是從契約及前開辦法之內涵觀之，林木砍伐後如符合辦法所訂之要
    件，原則上林務局得准予造林人申請續租，雖其條文之內容係規定「得」，惟其
    意義應係「可以」之意，係賦與林務局准許造林人續租之權利，而非賦與林務局
    裁量權之意，此從條文本身解釋即可得知，蓋在林務局無收回自營造林或政策之
    需要，或造林成績優良之情形下，如允許林務局得任為裁量不准造林，似失立法
    之原意，故應為如上之解釋始符該辦法第九條之真意，又依該辦法第八條之規定
    ：「租地造林期限，應參照林木伐期訂定，每一期不得超過十年；造林木未達伐
    期者，租地造林人得申請換訂續約。」後段雖僅規定造林人得提出申請換訂續約
    ，對於林務機關是否必須出租，並無規定，惟此部分之規定是否保留得由林務機
    關依職權裁量，亦或為法規之漏洞？如以該辦法為契約內容之一部而言，是否即
    為契約之漏洞？本院認為從該辦法第八條之文義觀之，先規定租地造林之期限，
    復規定造林木未達伐期，租地造林人得申請換訂續約，則所謂得申請換訂續約，
    應隱有林務局應予同意之義，否則該辦法後段何必規定造林人得申請換訂續約，
    直接規定租期屆滿林務局得收回租地，文義豈不更精確？足見其用語及內涵並非
    賦與林務機關得予裁量之意，而係租地造林人於期限屆滿申請換約續訂時，林務
    機關應予同意承租人承租，始為該條之規定精神，又以上有關第八條及第九條之
    解釋，似對林務機關不利，實則不然，蓋參照該辦法第三條第一項之規定，租地
    造林人如有該項規定之終止事由林務局得隨時終止租約，又第二項復規定林務局
    得因政府政策之需要停止出租造林時，得終止租約，是林務局不虞有林地無法收
    回之情形，是以上契約之解釋最符合當事人間之公平正義。
２、從訂約過程觀之，系爭第四十三林班地，面積九、五公頃部分從五十二年間即已
    陸續出租與張冠球、邱華勝、吳傳芳、吳素芬及被告乙○○；面積八．九公頃部
    分從五十三年間即陸續出租予曾振振祥、張沈阿珠、吳素芬及被告乙○○；面積
    八．六公頃部分從五十二年間起陸續出租陳益然、張沈阿珠、邱垂勝、社水平、
    吳素芬及被告吳慶隆等人，此有契約書之訂約紀錄可証，足見各該林地之承租從
    五十餘年間即已陸續出租予承租人造林，並無間斷，是以承租人於承租時當可預
    見林木於未達伐期時林務局將仍予續租之意，繼而於造林時投入時間、精神及勞
    力造林，而被告所造林之相思樹，尚未達砍伐期，亦尚未砍伐，此為兩造所不爭
    執，茲原告竟於租期屆至收回林地，而無任何政策或終止之理由，使被告造林之
    投資血本無歸，頓時造蒙受極大不利益，揆諸前開契約之解釋，實係違反契約之
    約定及違反誠實信用原則，且原告對於收回後究係自營造林或將另行轉租於他人
    造林？如係收回自營究係基於何理由，如係轉租於他人，則為何不由原已投入時
    間、精神及勞力之原承租人承租，而卻轉租於他人，原告均無任何舉証或說明，
    僅稱收回後林地屬於國家所有，按權利之行使不得以損害他人為主要目的，行使
    權利履行義務，應依誠實及信用方法，民法第一百四十八條同有明文；又權利之
    行使，是否以損害他人為主要目的，應就權利人因權利行使所能取得之利益，與
    他人及國家社會因其權利行使所受之損失，比較衡量以定之。倘其權利之行使，
    自己所得利益極少而他人及國家社會所受之損失甚大者，非不得視為以損害他人
    為主要目的，此乃權利社會化之基本內涵所必然之解釋，有最高法院七十一年台
    上字第七三七號判例可資參照，本件原告權利之行使其獲益有限，卻使被告蒙受
    極大之損失，揆諸前揭立法及判例意旨，原告權利之行使顯有權利濫用之情形，
    故本件被告既巳如期提出申請，有原告所屬潮州工作站八十六年四月八日八六潮
    業字第九四０號函可証，則原告應予續租，始符合契約內容之解釋及誠實信用原
    則，故原告本於租期屆至訴請被告乙○○返還系爭第四十三林班地，自屬於法無
    據，應予駁回。
三、原告主張被告屏東縣潮州鎮農會於第四十三林班地施設圓型鐵架、鋪設植磚道路
    及水泥道路，惟被告則抗辯系爭上物並非在第四十三林班地內。查系爭地上物是
    否在第四十三林班地，業經原告聲請本院函請內政部土地測量局及民間機構等相
    關單位進行測量，惟回函結果均無法進行測量，而本件之爭點在於如採原告所提
    第四十三林班地之基本圖，則系爭地上物即位於第四十三林班地，惟如採被告所
    提航空測量所於七十一年攝製，七十二年測圖，七十三年經內政部公告後由聯勤
    司令部測量署印製之四十三林班地航照圖，則系爭地上物並非在第四十三林班地
    內，此點亦為兩造所不爭執，是本件之爭執即在於以原告提出之基本圖可採，亦
    或被告提出之航照圖可採。經查：被告農會固主張被告乙○○係於七十八年十月
    四日向原告承租第四十三林班地，雙方就林班地之界址及範圍，自應以七十三年
    測製之航照圖為據，惟經本院比對七十三年測製之航照圖與被告乙○○之租約，
    其形狀有極為明顯之不同，而比對原告所提之基本圖，則兩者之形狀則極為吻合
    ，且據林務局八十四年十二月十五日八十四林政字第三一一四二號函亦表示應以
    林班基本圖為準，是被告農會之主張尚難遽採，至被告農會雖另抗辯台灣省農林
    廳水土保持局第四工程所整治太石盤溪舊有河床約三公頃，為防止水土流失並在
    截直後太石盤溪南側植草二千七百平方公尺，植樹三百棵，於八十二年底整治工
    程完工後委託被告潮州鎮農會從事養護作業，被告農會乃在水土保持局原已挖刨
    之施工道路舖設水泥路面及植草磚路，且為養護所植之草木及樹木，乃搭建圓形
    鐵架與以興建蓄水池，故系爭地上物係在太石盤溪之河床云云置辯。惟查系爭地
    上物施作之範圍是否屬太石盤溪之河床，水土保持局第四工程所亦稱係屬林務局
    之土地，此有該所八十七年八月十一日八七水土四（二）字第四九五五號函，則
    被告農會執此所為之抗辯，顯屬無據。被告農會復以系爭地上物之施作範圍，業
    經台灣省政府以八十六年十月八日八六府農水字第一六八八六七號公告為山坡地
    ，參照山坡地保育利用條例第三條第一項之規定，系爭地上物施作之範圍，顯非
    在第四十三林班地，否則何須經公告為山坡地云云置辯，惟有關土地界址之認定
    係屬事實認定之範疇，尚難執該土地是否業經公告為山坡地，據以反推証明該土
    地非屬國有林地，此部分之抗辯亦屬無據，故原告主張被告農會在第四十三林班
    地施設圓型鐵架、鋪設植磚道路及水泥道路等情即有可採，從有原告本於所有權
    之作用訴請被告拆除系系爭圓型鐵架、鋪設植磚道路及水泥道路，於法即屬有據
    ，應予准許。
四、兩造均陳明願供擔保，請准宣告假執行或免為假執行，關於原告勝訴部分，經核
    均無不合，爰各酌定相當擔保金額准許之；至原告敗訴部分，其假執行之聲請已
    因失所附麗，應予駁回。
據上論結，本件原告之訴為一部有理由，一部無理由，依民事訴訟法第七十九條但書
、第三百九十條第二項、第三百九十條，判決如主文。
中      華      民      國    八十九    年      十      月    三十    日
                                    臺灣屏東地方法院民事第二庭
~B法      官  黃義成
右為正本係照原本作成。
如不服本判決，應於送達後廿日內，向本院提出上訴狀。
~B法院書記官  徐建功
中      華      民      國    八十九    年      十      月    三十    日


司法院資訊處製作；財團法人民間司法改革基金會備份。
